臺灣基隆地方法院刑事判決　　　　　　　 95年度訴字第860號
公　訴　人　臺灣基隆地方法院檢察署檢察官
被　　　告　乙○○
指定辯護人　本院公設辯護人　丙○○
上列被告因殺人未遂案件，經檢察官提起公訴（95年度偵字第19
40號），本院判決如下：
    主  文
乙○○殺人未遂，處有期徒刑貳年陸月。並應於刑之執行完畢或
赦免後，令入相當處所，施以監護年。扣案之菜刀壹把，沒收
。
    事  實
一、乙○○長期大量飲酒，為一酒精依賴徵候群患者，而患有酒
    精性精神病，且因未接受藥物治療，而處於酒精性精神病發
    作之偏執狀態，致其辨識行為違法之能力顯著減低。又乙○○與戊○○係夫妻，2 人間具有家庭暴力防治法第3 條第1
    款之家庭成員關係。緣乙○○與戊○○長期感情不睦，民國
    95年4 月12日中午12時許，乙○○在台北縣瑞芳鎮瑞濱里永
    龍新村7 號1 樓住處，復與妻戊○○發生口角爭執，戊○○
    於爭執中提出欲與乙○○離婚之事，引發乙○○盛怒，而萌
    殺人之不確定故意，於同日下午2 時許，酒後（乙○○所患
    酒精性精神病非此次飲酒造成）持家中所有之菜刀1 把，衝
    入戊○○臥室，坐壓正在睡夢中之戊○○後，接續以前開菜
    刀砍殺戊○○前額及頸部多刀，致戊○○受有前額及頸部各
    10公分切割傷，以及前胸磨擦傷等傷害。嗣戊○○驚叫呼救
    後，乙○○之長子甲○○及時趕來制止，並與聞聲而至之鄰
    人丁○○共同搶下乙○○手上菜刀，且迅速將戊○○送醫治
    療，戊○○始倖免於難，乙○○之殺人行為始未得逞。俟警
    方據報前往現場，當場逮捕乙○○到案，並扣得上開乙○○
    所有供殺害戊○○所用之菜刀1 把。
二、案經臺北縣政府警察局瑞芳分局移送臺灣基隆地方法院檢察
    署檢察官偵查後起訴。
    理  由
壹、程序事項（關於證據能力）
一、關於人證部分：
    證人即被害人戊○○及證人即被告之子張正銜等於警詢及檢
    察官偵查中之陳述，雖係被告以外之人於審判外之陳述而屬
    傳聞證據，且不符刑事訴訟法第159 條之2 、第159 條之3
    之規定，惟公訴人、被告及辯護人於本院審判程序中對於上
    開證人於審判外陳述之證據能力，均表示沒有意見，且迄於
    言詞辯論終結前亦未聲明異議。本院審酌上開證人於陳述作
    成時之情況，並無不能自由陳述之情形，亦無違法取證或其
    他瑕疵，認為以之作為證據為適當，是上開證人於審判外之
    陳述，合於刑事訴訟法第159 條之5 之規定，得為證據。
二、關於書證及物證部分：
  (一)被告之中華民國身心障礙手冊影本1 紙、臺北縣政府警察局
    瑞芳分局刑案現場勘察報告影本1 份及現場勘查照片20張、
    內政部警政署刑事警察局95年7 月6 日刑醫字第0950062794
    號鑑驗書影本1 紙等書證，均係公務員職務上製作之紀錄文
    書、證明文書，且查無顯不可信之情況，合於刑事訴訟法第
    159 條之4 第1 款之情形，得為證據。
  (二)財團法人長庚紀念醫院基隆分院95年5 月9 日（95）長庚院
    基字第507 號函、同院95年4 月17日所出具證人戊○○診斷
    證明書、同院95年7 月4 日（95）長庚院基字第729 號函暨
    附件證人戊○○之病歷表影本1 份、行政院國軍退除役官兵
    輔導委員會員山榮民醫院95年7 月12日所出具被告診斷證明
    書、同院95年10月12日員醫醫字第0950003380號、同院95年
    10月25日員醫醫字第0950004615號函暨附件被告之精神鑑定
    報告、行政院衛生署基隆醫院95年12月26日基醫病字第0950
    010711號函暨附件被告之病歷表影本1 份、行政院國軍退除
    役官兵輔導委員會員山榮民醫院95年12月5 日員醫醫字第09
    50005443號函暨附件被告之病歷表影本1 份、財團法人長庚
    紀念醫院基隆分院95年12月27日（95）長庚院基字第1500號
    函暨附件被告之病歷表影本1 份、同院96年3 月22日（96）
    長庚院基字第271 號函暨附件被告之精神鑑定報告1 份等書
    證，均為從事醫療業務之人於業務上所製作之紀錄文書、證
    明文書，且查無顯不可信之情況，合於刑事訴訟法第159 條
    之4 第2 款之情形，得為證據。
  (三)扣案之菜刀1 把，係被告所有用以殺害證人戊○○之用，而
    為據報到現場之員警執行扣押，查無違法取證之情形，依法
    自得為本案之證據。
貳、實體事項：
一、訊據被告乙○○固坦承於95年4 月12日中午12時許，因與妻
    即證人戊○○發生口角，證人戊○○於爭執中復提及欲與伊
    離婚，伊乃憤而於同日下午2 時許，持家中所有之菜刀1 把
    ，至證人戊○○睡覺房間，往戊○○脖子劃一刀，致戊○○
    受傷之事實，然矢口否認有殺人之故意，辯稱：因證人戊○○一再提及欲與伊離婚，伊為恐嚇證人戊○○，始持刀劃傷
    證人戊○○之脖子1 刀，證人戊○○所受其餘傷勢如何而來
    ，伊不記得，伊並無殺害證人戊○○之故意云云。經查：
  (一)被告於上開時、地，與證人戊○○發生口角後，因證人戊○○提及離婚之事，引發被告盛怒，因而持家中所有菜刀，砍
    殺證人戊○○，致證人戊○○受傷之事實，除據被告坦承在
    卷外，並據證人戊○○於警詢、偵訊及本院審理時指證歷歷
    ，且據證人甲○○於警詢及偵訊時結證屬實，且有財團法人
    長庚紀念醫院基隆分院95年4 月17日所出具證人戊○○診斷
    證明書、同院95年7 月4 日（95）長庚院基字第729 號函暨
    附件證人戊○○之病歷表影本1 份、臺北縣政府警察局瑞芳
    分局刑案現場勘察報告影本1 份及現場勘查照片20張、內政
    部警政署刑事警察局95年7 月6 日刑醫字第0950062794號鑑
    驗書影本1 紙等附卷可參，復有菜刀1 把扣案可佐。
  (二)被告雖辯稱僅持刀劃傷證人戊○○脖子1 刀云云，而證人戊○○歷次指證亦證稱僅對脖子遭被告劃傷之事實有記憶，其
    餘身上傷勢如何而來，因於慌亂中，已不復記憶等語。然查
    證人即甲○○於檢察官偵查中結證稱：案發時其在房間內睡
    覺，聽到證人戊○○房間內傳出證人戊○○叫稱「不要殺我
    」之聲音，其即前去證人戊○○房間，看見證人戊○○躺在
    房間床上，被告雙手握刀，雙腳跨坐在證人戊○○身上，壓
    著證人戊○○，被告持菜刀往證人戊○○頭部方向砍，當時
    證人戊○○額頭、脖子已經被砍到，證人戊○○手伸起來抓
    住被告的手要阻擋，其即衝過去抓住被告手上菜刀，被告說
    因證人戊○○要讓他不成家，其即抓住被告的手，僵持約1
    分鐘，鄰居聽到聲音衝進來，被告看到有大人進來才放手，
    刀子才掉下來等語（見偵查卷第51頁），證人丁○○於本院
    審理時證稱：案發時其與友人正在泡茶，友人聽到吵架聲音
    ，其才知悉，並由案發現場房間窗戶外看見被告及被告的兒
    子將刀子按壓在證人戊○○身上，正在僵持搶刀中，其即拔
    下窗戶紗窗，跳進房間內，將被告手中菜刀搶過來，並將被
    告推到牆壁，再叫救護車將證人戊○○送醫急救，其進入房
    間後，即看見證人戊○○脖子及額頭均已受傷等語（見本院
    96年4 月11日審判筆錄第6 頁），參以前引財團法人長庚紀
    念醫院基隆分院之證人戊○○診斷證明書、及同院證人戊○○之病歷表影本1 份，證人前額與頸部均為切割傷，可見證
    人戊○○前額之切割傷，應亦係遭被告所砍傷，至證人戊○○前胸摩擦傷，則應係被告與證人甲○○於僵持搶刀之過程
    中所致，自亦屬被告殺害證人戊○○過程中所致之傷害，是
    證人戊○○因受被告持刀砍傷，因而受有前額及頸部各10公
    分切割傷，及前胸磨擦傷等傷害之事實即堪認定，被告辯稱
    僅劃傷證人脖子1 刀云云，核與事證不符，不足採信。
  (三)按刑法上之故意，分直接故意（確定故意）與間接故意（不
    確定故意），「行為人對於構成犯罪之事實，明知並有意使
    其發生者」為直接故意（刑法第13條第1 項）。「行為人對
    於構成犯罪之事實，預見其發生而其發生並不違背其本意者
    」為間接故意（刑法第13條第2 項）。間接故意對犯罪事實
    之發生，客觀上有預見之可能，主觀上亦不違背其本意（最
    高法院87年度台上字第2716號判決意旨參照）。次按殺人決
    意，乃行為人主觀意念。而主觀決意，透過行為外顯。行為
    人以外之人，可經由外顯行為（包括準備行為、實施行為及
    事後善後行為），綜合判斷而得探知，亦即應審酌當時所存
    在之一切客觀情況，例如行為人與被害人之關係、行為人與
    被害人事前之仇隙是否足以引起殺人之動機，行為當時之手
    段是否猝然致被害人難以防備，攻擊時之力勁是否猛烈足資
    使人斃命、攻擊所用之器具、攻擊部位、次數、用力之強弱
    ，及犯後處理情況等全盤併予審酌。查人體頭部係人之生命
    中樞，內有主司運動、感覺、記憶、動作協調等功能之大腦
    、小腦及調節血壓、呼吸等重要功能之腦幹等重要器官，而
    頸部則為人體重要呼吸器官，構造均甚為脆弱，且不堪外力
    重擊，倘受刀器砍擊，極易造成大量出血而致死亡結果之危
    險，乃一般人所皆知之事。被告於行為時雖處於酒精性精神
    病發作之偏執狀態，致其辨識行為違法之能力顯著減低，然
    其對此一般人皆知之常識，要無不知之理。次查被告與證人
    戊○○係夫妻關係，因證人戊○○提及離婚之事，因而引發
    被告持刀砍傷證人戊○○，被告係乘戊○○熟睡不及抗拒時
    ，猝然持鋒利之菜刀，往人體要害之頭部及頸部砍劃，致證
    人戊○○前額及頸部各受有10公分切割傷之傷害，已可見被
    告施力之猛，再參酌被告持刀朝證人戊○○之身體要害砍劃
    ，且於證人甲○○前來制止時，被告猶與之僵持搶刀，迄證
    人丁○○抵達後，被告手中之菜刀始遭搶下，顯見被告係因
    與證人戊○○長期感情不睦，案發時證人戊○○又提及欲與
    之離婚，被告在盛怒之際，因而萌生使證人戊○○死亡亦在
    所不惜之不確定殺人故意。被告辯稱係基於恐嚇之意思，持
    刀劃傷證人戊○○云云，核係事後卸責之詞，委不足採。
  (四)又按行為時因精神障礙或其他心智缺陷，致其辨識行為違法
    或欠缺依其辨識而行為之能力，顯著減低者，得減輕其刑，
    刑法第19條第2 項定有明文。又被告行為後，94年2 月2 日
    修正公布之刑法已於95年7 月1 日生效施行（下稱新法，修
    正前刑法下稱舊法），其中舊法第19條規定：「心神喪失人
    之行為，不罰。精神耗弱人之行為，得減輕其刑。」，新法
    第19條規定：「行為時因精神障礙或其他心智缺陷，致不能
    辨識其行為違法或欠缺依其辨識而行為之能力者，不罰。行
    為時因前項之原因，致其辨識行為違法或依其辨識而行為之
    能力，顯著減低者，得減輕其刑。前二項規定，於因故意或
    過失自行招致者，不適用之。」，因修正後之法條，僅係將
    責任能力之標準明確化，實質規範內容並未變更，換言之，
    並非屬犯罪成立要件或處罰效果之變更，故毋庸比較新舊法
    （最高法院95年台上字第6135號、第6159號、第6562號判決
    意旨參照），先予敘明。查證人戊○○、甲○○於警詢及偵
    訊時均證稱被告患有中度精神疾病已有20餘年，且領有中華
    民國身心障礙手冊在卷可憑，本院審理時本院於準備程序進
    行中發現被告肢體語言誇張，因之函請基隆長庚紀念醫院基
    隆分院就被告於本案行為時之精神狀態為鑑定，經該院就被
    告個人史、家族史、疾病史及身體、精神狀態、心理衡鑑及
    腦波檢查等項目予以綜合鑑定結果，認被告係一酒精依賴徵
    候群患者，過去可能有過躁症發作，因長期大量飲酒也曾出
    現過被害妄想、幻覺和怪異行為，但經長期住院治療後，上
    述症狀能完全消失，所以不符合精神分裂症的診斷，一般在
    未飲酒的情況下，被告的智力、認知功能、現實感、和判斷
    力方面無明顯缺失，但其長期情緒不穩定，且衝動控制力較
    不佳，本案案發時，被告因持續3 個月大量飲酒，而且未接
    受藥物治療，加以被告從未有過如此殘忍的行為，且其對事
    件發生的解釋，也偏離一般邏輯，該院因認被告於本案行為
    時，應係處於酒精性精神病發作引起的偏執狀態，只有限制
    的行為責任能力，此有該院96年3 月22日（96）長庚院基字
    第271 號函附之被告精神鑑定報告可佐，行政院國軍退除役
    官兵輔導委員會員山榮民醫院亦同此鑑定，有該院95年10月
    25日員醫醫字第0950004615號函暨附件被告之精神鑑定報告
    可參。本院參酌上開證人戊○○及甲○○之證言、證人丁○○於本院審理時證述被告之行為異常等情、被告於本院準備
    程序及審理時之語言及肢體動作等狀況，及上開醫院精神鑑
    定報告結果，認被告因長期大量飲酒，為一酒精依賴徵候群
    患者，而患有酒精性精神病，且因未接受藥物治療，於本案
    行為時處於酒精性精神病發作之偏執狀態，致其辨識行為違
    法之能力顯著減低，是公設辯護人為被告辯稱，被告於行為
    時有上開刑法第19條第2 項所規定，因精神障礙，致辨識行
    為違法之能力，顯著減低之情形，即堪採信。
  (五)綜上，本案事證明確，被告之犯行洵堪認定，應依法論科。
二、論罪科刑：
  (一)被告乙○○與證人戊○○於本案案發時為夫妻，業據被告供
    明在卷，核與證人戊○○所證相符，2 人間具有家庭暴力防
    治法第3 條第1 款之家庭成員關係，被告持扣案菜刀殺害證
    人戊○○未得逞，核其所為，係犯刑法第271 條第2 項第1
    項殺人未遂罪。又配偶係家庭成員，家庭成員間故意實施家
    庭暴力行為而成立其他法律所規定之犯罪，為家庭暴力罪，
    家庭暴力防治法第3 條第1 款、第2 條第2 項定有明文，是
    以被告所犯前開殺人未遂罪，自屬家庭暴力防治法所規定之
    家庭暴力罪。
  (二)被告已著手於殺人行為之實行，惟未生被害人死亡之結果，
    為未遂犯，爰依殺人既遂罪之刑減輕之。又刑法第271 條第
    1 項之刑度為死刑、無期徒刑或10年以上有期徒刑。依舊法
    第64條第2 項規定，死刑可減輕為無期徒刑，或15年以下12
    年以上有期徒刑；但新法第64條第2 項規定，死刑僅得減為
    無期徒刑。無期徒刑，舊法第65條第2 項規定，無期徒刑可
    減為7 年以上有期徒刑；新法第65條第2 項規定，無期徒刑
    可減為20年以下15年以上有期徒刑。比較新舊法結果，以修
    正前之舊法較有利於被告。另舊法第25條第2 項僅規定：「
    未遂犯之處罰，以有特別規定者，為限」，新法增加「並得
    按既遂犯之刑減輕之」，然此增加之規定僅係將舊法第26條
    前段之規定移置於此而已，並未對被告之論罪科刑有任何影
    響，非屬法律之變更，自毋庸比較新舊法，應逕行適用裁判
    時法律，即按新法第25條第2 項規定，減輕被告之刑。
  (三)被告行為當時因患有酒精性精神病，且未接受藥物治療，而
    處於酒精性精神病發作之偏執狀態，致其辨識行為違法之能
    力顯著減低，爰依新法第19條第2項減輕其刑，並遞減之。
  (四)本院審酌被告前無不良素行，有臺灣高等法院被告前案紀錄
    表在卷可參，其因長期酗酒，致患有酒精性精神病，行為控
    制力不佳，並因而與證人戊○○感情不睦，案發時復受證人
    戊○○提出離婚要求之刺激，而犯下本案，證人戊○○雖倖
    免於難，然所受傷勢不輕，並衡酌證人戊○○基於夫妻之情
    ，於本院審理時表示願意原諒被告，僅請求給予被告醫療監
    護處分，暨被告犯後態度等一切情狀，量處如主文所示之刑
    。至公設辯護人雖為被告請求依刑法第59條規定，酌減被告
    刑期乙節，本院觀諸本案導因於被告長期大量酗酒，證人戊○○長期生活在恐懼中，且被告係乘證人戊○○熟睡之際行
    兇，證人戊○○於睡夢中無從抵抗，因而傷勢嚴重，而被告
    於其子即證人甲○○尋聲前來阻止時，猶未放棄砍殺證人戊○○等犯罪情節，於客觀上並無足以引起人同情之顯可憫恕
    情形，故核與刑法第59條規定之構成要件有間，自無從依該
    條規定減輕被告刑度，附此敘明（依最高法院95年度第八次
    刑事庭會議決議六(一)之意旨，新法第57條、第59條之規定，
    均為法院就刑之裁量審認標準見解之明文化，非屬法律之變
    更，無新舊法比較適用之問題）。
  (五)又被告行為後，刑法第87條亦經修正，舊法第87條第2 項、
    第3 項規定：「因精神耗弱或瘖啞而減輕其刑者，得於刑之
    執行完畢或赦免後，令入相當處所，施以監護。前二項處分
    期間為三年以下。」新法第87條第2 項規定：「有第19條第
    2 項及第20條之原因，其情狀足認有再犯或有危害公共安全
    之虞時，於刑之執行完畢或赦免後，令入相當處所，施以監
    護。但必要時，得於刑之執行前為之。」、第3 項規定：「
    前二項之期間為5 年以下。但執行中認無繼續執行之必要者
    ，法院得免其處分之執行。」而此監護處分，屬於拘束人身
    自由之保安處分，亦有罪刑法定及法律不溯及既往之原則之
    適用，仍應比較新舊法。查刑法第87條修正理由為：「保安
    處分之目標，在消滅犯罪行為人之危險性，藉以確保公共安
    全。對於因第19條第1 項之原因而不罰之人或有第2 項及第
    20 條 原因之人，並非應一律施以監護，必於其情狀有再犯
    或有危害公共安全之虞時，為防衛社會安全，應由法院宣付
    監護處分，始符保安處分之目的。爰參考德國現行刑法第63
    條之規定，於第1 項、第2 項增設此一要件，並採義務宣告
    ，而修正第1 項、第2 項『得』令入相當處所之規定。」。
    經比較新舊法結果，新法雖增加「其情狀有再犯或有危害公
    共安全之虞」之限制要件，惟亦同時改採義務宣告，而非如
    舊法規定法院對是否施以監護處分有自由裁量權，且新法第
    87條第3 項規定監護期間為5 年以下，亦較舊法之監護期間
    3 年以下為重，比較修正前後之法律規定，自以修正前之刑
    法有利被告，應適用修正前刑法之規定。再所謂監護處分，
    性質上有監禁與保護之雙重意義，一方面使受處分人與社會
    隔離，以免危害社會；他方面給予適當治療，使其回歸社會
    生活。是因刑法第19條規定而不罰或減輕其刑者，經衡酌行
    為人之危險性，認除有再犯或危害公共安全之虞，為達到防
    衛社會之目的，有對其採取隔離、保護與治療措施之必要，
    始得一併宣告監護處分。本案審酌被告為一酒精依賴徵候群
    患者，因而患有酒精性精神病，長期情緒不穩定，且衝動控
    制能力較不佳，在長期酒醉的狀態下，情緒問題會嚴重惡化
    ，甚至出現妄想、幻覺等精神症狀，且財團法人長庚紀念醫
    院基隆分院於鑑定報告中亦建議被告須強制接受長期治療以
    避免精神症狀復發和暴力行為發生等情，足見被告確有再犯
    及危害公共安全之虞，為求被告能接受妥適之治療與監護，
    認應依修正前之刑法第87條第2 項規定，併諭知其令入相當
    處所，施以監護3 年。
  (六)扣案之菜刀1 把係被告所有，供本案犯罪之用，爰依刑法第
    38條第1 項第2 款規定宣告沒收。
據上論斷，應依刑事訴訟法第299 條第1 項前段，家庭暴力防治
法第2 條第2 項，刑法第11條前段、第2 條第1 項前段、第271
條第2 項、第1 項、第25條第2 項、第19條第2 項、第87條第2
項（修正前）、第38條第1 項第2 款，判決如主文。
本案經檢察官周慶華到庭執行職務。
中　　華　　民　　國　　96　　年　　4　　月　　25　　日
                  刑事第二庭審判長法    官    王敏慧
                                  法    官    陳伯厚
                                  法    官    劉桂金
以上正本證明與原本無異。
如不服本判決應於收受本判決後10日內向本院提出上訴書狀，其
未敘述上訴理由者，並得於提起上訴後10日內向本院補提理由書
狀（均須按他造當事人之人數附繕本。）「切勿逕送上級法院」
中　　華　　民　　國　　96　　年　　4　　月　　25　　日
                                  書 記 官    鄧順生
